【裁判字號】    96,訴,66
【裁判日期】    971015
【裁判案由】    侵權行為損害賠償
【裁判全文】
臺灣高等法院民事判決                    96年度訴字第66號
原      告  乙○○
訴訟代理人  何春源律師
被      告  甲○○
上列當事人間侵權行為損害賠償事件，原告提起刑事附帶民事訴
訟，由本院刑事庭移送前來（96年度附民字第65號），並為訴之
追加，本院於中華民國97年10月1 日言詞辯論終結，判決如下：
    主      文
原告之訴（含追加之訴）及假執行之聲請均駁回。
訴訟費用由原告負擔。
    事實及理由
一、按訴狀送達後，原告不得將原訴變更或追加他訴，但請求之
    基礎事實同一、擴張或減縮應受判決事項之聲明者，不在此
    限，民事訴訟法第255 條第1 項第2 款、第3 款分別定有明
    文。本件原告起訴時係依據民法第184 條第1 項侵權行為之
    法律關係請求損害賠償，嗣於本院追加依民法第179 條不當
    得利之法律關係請求被告返還所受之利益，核原告所為請求
    ，依其所述係緣於被告盜賣登記於原告名下之車輛，致原告
    受有損害，或被告受有利益，該追加之訴與原訴之主要爭點
    ，有其共同性，各請求利益之主張在社會上可認為同一或有
    關連，且原請求之證據資料與追加之訴具有一體性，自屬請
    求之基礎事實同一；另原告關於法定遲延利息之請求，先主
    張應自民國（下同）94年11月17日起算（見附民卷第1 頁）
    ，嗣於本院審理中變更自92年7 月28日起算（見本院卷第18
    頁背面），又於本院97年3 月5 日言詞辯論時變更自附帶民
    事訴訟起訴狀繕本送達之翌日（即96年4 月25日）起算，再
    於本院97年6 月12日準備程序時變更自97年6 月13日（即追
    加依不當得利之法律關係請求之翌日，見本院卷第45頁背面
    ）起算，核屬擴張或減縮應受判決事項之聲明。依上開規定
    ，均應予准許，合先敘明。
二、原告主張：伊與被告及被告胞兄莊樹山於92年6 月19日共同
    出資，頂讓坐落桃園縣中壢市○○○路666 號之「隆順中古
    車賣場」，言明由三人輪流繳納每月租金，各自販售中古車
    ，並自負盈虧責任。詎被告趁伊於92年9 月間離開「隆順中
    古車賣場」之機會，自92年11月間起，連續盜賣由伊子謝元
    富以在上海商業儲蓄銀行天母分行（下稱上海銀行天母分行
    ）所設立00000000000000號帳戶付款新臺幣（下同）186 萬
    元所購買而登記伊名義之車輛共5部（車牌號碼分別為DT-62
    22號、2A-5209 號、9B-0926 號、DP-9262號及GI-4605號，
    下稱系爭5 部車輛），致伊受有損害，爰依侵權行為之法律
    關係，請求被告賠償盜賣伊所有系爭5 部車輛所受之損害（
    加計利潤及整修費用，每部車輛以50萬元計算，合計250 萬
    元）；如伊之侵權行為損害賠償請求權已罹於時效而消滅，
    並追加依不當得利之法律關係，請求被告返還因此所受之利
    益等語。並聲明：(一)被告應給付原告250 萬元，及自97年6
    月13日起至清償日止，按週年利率5%計算之利息。(二)願供擔
    保請准宣告假執行。
三、被告則以：(一)伊係於92年11月、12月間出賣系爭5 部車輛，
    原告遲至96年4 月13日始提起本件損害賠償訴訟，已罹於2
    年時效。(二)伊自退伍後即與原告同居，因經營中古車買賣業
    務繁忙，又不諳財務，乃將車行財務交由年長伊14歲之原告
    管理，原告並簽發伊設立帳戶之支票供作支付有關車輛買賣
    之款項。「隆順中古車賣場」係由伊與伊胞兄莊樹山共同出
    資，原告僅係負責管理財務，並未出資。原告之子謝元富在
    上海銀行天母分行帳戶內1 筆170 萬5,000 元之款項，乃莊
    樹山頂讓伊所有車輛後，依伊之指示，於92年7 月2 日所匯
    入。由系爭5 部車輛之購買時間均為92年7 月間，及證人林
    富益、余光鎮、陳國中、蔡本力等人於刑事程序所述之證言
    ，可見系爭5 部車輛為伊出資所購買，僅借原告之名義登記
    。伊將系爭5 部車輛賣出，取回原出資購買車輛之款項，非
    屬侵權行為或無法律上之原因而受有利益，原告亦無損失。
    (三)原告曾於86年9 月間向伊借款368 萬9,000 元，伊已於97
    年7 月22日以士林法院郵局第202 號存證信函催告原告於1
    個月內返還，原告迄未清償，伊自得以該款項與原告之請求
    為抵銷等語，資為抗辯。並答辯聲明：(一)原告之訴（含追加
    之訴）駁回。(二)願供擔保請准免為假執行。
四、本院依職權調閱臺灣桃園地方法院93年度自字第19號及本院
    95年度上訴字第437 號刑事卷宗。
五、按因侵權行為所生之損害賠償請求權，自請求權人知有損害
    及賠償義務人時起，2 年間不行使而消滅，自有侵權行為時
    起，逾10年者亦同，民法第197 條第1 項定有明文。經查，
    原告主張被告於92年11月間陸續出賣登記為原告名義之系爭
    5 部車輛，原告並已於93年5 月27日對被告提出偽造文書之
    自訴乙節，業經本院調閱刑事卷宗查核無訛，則原告至遲於
    93年5 月27日即已知悉被告上開侵權行為，乃原告遲至96年
    4 月13日始行提起本件刑事附帶民事訴訟請求損害賠償（見
    附民卷第1 頁），顯已罹於2 年之時效。被告抗辯原告之侵
    權行為損害賠償請求權已罹於2 年時效而消滅，自屬可採。
六、本件應審究者厥為：(一)系爭5 部車輛係由何人所出資購買？
    (二)被告出賣系爭5 部車輛有無不當得利？(三)原告積欠被告之
    借款368 萬9,000 元已否清償？(四)被告得否以原告未清償之
    上開款項主張抵銷？
  茲分述如下：
  (一)系爭5 部車輛係由何人所出資購買？
  (1)原告主張被告盜賣其所有之系爭5 部車輛，已據提出其子謝
    元富在上海銀行天母分行之00000000000000號帳戶存摺影本
    、臺灣桃園地方法院93年度自字第19號及本院95年度上訴字
    第437 號刑事判決為證。依該謝元富存摺之登載，於92年7
    月9 日提領32萬元、92年7 月14日轉帳34萬、92年7 月17日
    提領50萬元、92年7 月28日提領70萬元，其中92年7 月14日
    轉帳34萬元乙筆，與蔡本力出賣車牌號碼DT-6222 號、2A-5
    209 號等2 部車輛之時間僅差2 日；另刑事卷附之車籍資料
    中，車牌號碼DT-6222 號、2A-5209 號等2 部車輛均係於92
    年7 月17日登記為原告名義，而其餘之車牌號碼9B-0926 號
    、DP-9262 號及GI -4605號等3 部車輛亦均係於92年7 月間
    登記為原告名義。被告抗辯伊囑莊樹山匯款170 萬5,000 元
    至謝元富之帳戶云云，雖據提出上海銀行天母分行95年3 月
    14日（95）上銀天字第020 號函所檢附之謝元富存摺存款帳
    卡（見本院卷第73頁至第75頁）及證人莊樹山於刑事程序所
    為之證述（見本院卷第78頁）為證，惟查，莊樹山固證稱其
    於92年7 月2 日依被告之囑匯款100 餘萬元至謝元富之帳戶
    ，該帳戶係由被告使用云云，然莊樹山於同日另證稱：「大
    約5 年前，乙○○有委託我買車，她把錢匯給我，因為沒有
    買到車，所以我把錢還給她，也是匯到謝元富帳戶」（見本
    院卷第79頁）等語，尚無從佐證謝元富之上開帳戶係專供被
    告個人使用及帳戶內之金錢均屬被告所有，亦無從據此認定
    原告自上開帳戶內提領、轉帳用以購車之款項，乃被告之資
    金。況證人莊樹山既證述該筆匯款金額乃被告出讓車行車輛
    之代價，理應匯入被告之帳戶，且被告指定帳戶匯款之目的
    多端，或為清償債務、或為無償贈與、或為合夥事業之出資
    等，自難以莊樹山有匯款至謝元富上開帳戶之事實，遽認購
    買系爭5 部車輛之資金均係被告所有。
  (2)被告另抗辯原告僅管理「隆順中古車賣場」之財務，並未出
    資云云，固與證人莊樹山及員工林富益於刑事程序所為之證
    述相符（見本院卷第98頁、第87頁），惟另一證人即車商余
    光鎮於刑事程序證稱：「賣車的錢有時候是乙○○跟我算，
    有時候是甲○○跟我算。... 我寄賣的車子是甲○○在處理
    接洽。... 如果是檢視中古車的好壞，我是和甲○○聯絡，
    如果是資金的支付，我就是和乙○○接洽」等語（見臺灣桃
    園地方法院93年度自字第19號卷(一)第238 頁至第239 頁），
    與原告主張和被告分工經營「隆順中古車賣場」之情節相符
    。況倘被告確係「隆順中古車賣場」之負責人，原告僅係管
    理財務，而汽（機）車登記名義，並無資格之限制，被告理
    應將自購之系爭5 部車輛以自己名義登記。另證人陳國中雖
    證稱印象中系爭5 部車輛之資金係被告所支付云云（見本院
    卷第90頁），惟被告並未能舉證明購買系爭5 部車輛之資金
    係由被告之帳戶或以自有現金支付，且與上述購車款項係由
    謝元富帳戶內支出之事實不符。此外，證人蔡本力雖證稱出
    賣車輛係與被告簽約云云（見本院卷第106 頁），然證人蔡
    本力另證稱：「但被告（指甲○○）購車要交車時，有時候
    是被告、自訴人（指原告）一起來，有時候是自訴人跟她兒
    子來取車子。付錢的方式有用電匯、支票、現金都有，但是
    誰給的，因為次數太多我不清楚。付錢的時候，有時候自訴
    人會出現。93年間，自訴人有來我的店裡跟我對帳」等語（
    見本院卷第107 頁至第109 頁）。觀諸於購買車輛時原告會
    出面付款，甚至取車，顯見原告亦參與購車事宜，難單以被
    告有出面購車，即為有利於被告之認定。被告所舉上開證人
    於刑事程序所為之證詞，均無法執為有利於被告之認定。
  (3)由卷附被告提出之面額50萬元支票影本（見本院卷第61頁、
    第62頁），僅能證明被告有簽發支票並由原告背書之事實，
    尚無法證明被告所抗辯係由原告簽發伊設立帳戶之支票供作
    支付有關車輛買賣之款項乙節為真。
  (4)被告係於92年11月6 日，將登記為原告名義之車牌號碼DT—
    6222號、2A-5209 號及9B-0926 號等3 部車輛車籍登記為被
    告名義，嗣並先後於同年11月7 日、12月26日及12月12日，
    將上開3 部車輛依序出售予訴外人吳義勝、蔡易鐘及羅忠勇
    ，復於92年11月14日及12月17日，分別將登記為原告名義之
    車牌號碼DP—9262號及GI—4605號等2 部車輛，分別出賣予
    范雅萍、陳冠宇，並分別委請陳國中及另不詳姓名之代辦業
    者，以原告留存之印章或另行刻印之印章，持身分證影本，
    填具「汽（機）車過戶（申請）登記書」、「汽（機）車各
    項異動申登記書」，連同車籍資料、桃園縣汽車商業同業公
    會出具之「原車主身分證明書」，向監理機關辦妥系爭5 部
    車輛車籍之變更登記等事實，業據被告於刑事程序中自承屬
    實，核與證人陳國中於刑事程序證述如何為被告辦理系爭5
    部車輛車籍之變更登記等情節，及證人范雅萍、陳冠宇於刑
    事程序證述彼等分別購買車牌號碼DP-9262 號、GI-4605 號
    等車輛之情節，均相符合。而被告因此犯偽造文書等罪，業
    經刑事法院判處有期徒刑1 年，減為有期徒刑6 月，亦有臺
    灣桃園地方法院93年度自字第19號及本院95年度上訴字第43
    7 號刑事判決在卷可稽。原告主張系爭5 部車輛均係伊出資
    購買，遭被告盜賣之事實，堪信為真實。被告抗辯系爭5 部
    車輛係伊出資購買，伊無盜賣云云，無足採據。
  (二)被告出賣系爭5 部車輛有無不當得利？
    系爭5 部車輛既係原告出資所購買，則被告擅自將系爭5 部
    車輛分別出賣予吳義勝、蔡易鐘、羅忠勇、范雅萍、陳冠宇
    ，並收取價金，自屬無法律上之原因而受有利益，並致原告
    受有損害，依民法第179 條規定，應返還其利益。
  (三)原告積欠被告之借款368 萬9,000 元已否清償？
    被告主張原告曾於86年9 月間向伊借款368 萬9,000 元，伊
    已於97年7 月22日以士林法院郵局第202 號存證信函催告原
    告於1 個月內返還，原告迄未清償之事實，業據提出匯款單
    1 紙、、本院刑事庭95年12月20日準備程序筆錄、郵局存證
    信函及掛號郵件收件回執為證（見本院卷第127頁至第135頁
    ），原告雖抗辯伊於刑事庭稱已清償該筆款項，被告並未爭
    執云云，惟為被告所否認。查上開刑事案件之開庭筆錄並無
    被告就原告所稱已清償該筆款項之事實表示不爭執或予以承
    認之記載，且原告陳稱將於3 週內提出還款之證據（見本院
    卷第138 頁），然迄今均未提出任何證據以資證明，僅以伊
    雖請求被告返還不當得利，惟請求權之性質仍基於侵權行為
    ，應有民法第339 條「因故意侵權行為而負擔之債，其債務
    人不得主張抵銷」規定之適用云云抗辯。依舉證責任之分配
    法則，原告既未能舉證證明其已清償上開款項，自堪認被告
    主張原告迄未清償上開款項為可採信。
  (四)被告得否以原告未清償之上開款項主張抵銷？
  (1)按民法第339 條固規定「因故意侵權行為而負擔之債，其債
    務人不得主張抵銷」，惟查，原告係依不當得利之法則請求
    被告返還所受利益，對因不當得利而負擔之債，當無上開法
    條適用之餘地。被告以原告積欠其借款368 萬9,000 元未還
    為由，主張與本件原告所得請求返還不當得利款項抵銷，應
    屬有據。
  (2)原告雖主張伊購買系爭5 部車輛共支出186 萬元，加計利潤
    及整修費用，平均1 部車輛以50萬元計算，被告應返還不當
    得利250 萬元云云。惟查，被告所得據以主張抵銷之金額36
    8 萬9,000 元，既已逾原告所請求之上開不當得利金額，是
    經抵銷後，原告對被告已無任何不當得利返還請求權。
七、綜上所述，原告依不當得利之法律關係，請求被告給付250
    萬元及法定遲延利息，自屬不應准許。又原告之訴既應駁回
    ，其假執行之聲請即失所附麗，應併予駁回。
八、本件事證已臻明確，兩造其餘之攻擊防禦方法及所提之證據
    ，經審酌後認均無礙判決之結果，爰不予一一論述，附此敘
    明。
據上論結，本件原告之訴（含追加之訴）為無理由，依民事訴訟
法第78條，判決如主文。
中    華    民    國    97    年    10    月    15    日
                    民事第十二庭
                        審判長法  官  陳駿璧
                              法  官  連士綱
                              法  官  王麗莉
正本係照原本作成。
如不服本判決，應於收受送達後20日內向本院提出上訴書狀，其
未表明上訴理由者，應於提出上訴後20日內向本院補提理由書狀
（均須按他造當事人之人數附繕本）上訴時應提出委任律師或具
有律師資格之人之委任狀；委任有律師資格者，另應附具律師資
格證書及釋明委任人與受任人有民事訴訟法第466 條之1 第1 項
但書或第2 項（詳附註）所定關係之釋明文書影本。
中    華    民    國    97    年    10    月    16    日
                              書記官  劉美垣
附註：
民事訴訟法第466條之1（第1項、第2項）：
對於第二審判決上訴，上訴人應委任律師為訴訟代理人。但上訴
人或其他法定代理人具有律師資格者，不在此限。
上訴人之配偶、三親等內之血親、二親等內之姻親，或上訴人為
法人、中央或地方機關時，其所屬專任人員具有律師資格並經法
院認為適當者，亦得為第三審訴訟代理人。


司法院資訊處製作；財團法人民間司法改革基金會備份。
